# 企业合并时序的问题

提问人：gatekirk 时间：2012-06-11 12:33:31
P为母公司，拥有子公司S。现P打算收购上市公司L，收购的方式是P通过将旗下子公司S全部股权 置换 L向P新增发的股权。因为在合并子公司和孙公司过程中，计算商誉时存在不同的收购时间采用不同的合并方式，如：L公司合并S公司后，P公司才将L公司合并，在算L公司的权益时需将投资于S公司的部分减去；若是P公司合并L公司后，L公司才将S公司合并，计算商誉时则分开计算P收购L，以及L收购S的商誉。问题：像上述股权置换的情况是应该采取哪种方法计算商誉呢？
另外，由于S公司原本就是P公司的子公司，经过置换只变成了P的孙公司，同时L公司也属于P公司了，这种情况下P公司出售S公司的利得是否应该抵消呢？
问题有点复杂，希望各位大虾能给点建议。谢谢！

回答人：chenyiwei
回复 gatekirk 的帖子
此类情况，L在其合并报表层面应按反向购买原则处理。在P的合并报表层面，并不存在你说的商誉需要分开计算两部分的情况。就P的合并报表而言，所形成的商誉仅为P收购L的商誉（假设被收购的L构成业务）。
由于S公司原本就是P公司的子公司，经过置换只变成了P的孙公司，所以P出售S公司的损益在P的合并报表层面应予以抵销。

回答人：chenyiwei
回复 zengfengxia 的帖子
理论上是这样。
但是在A股市场中，由于壳资源的稀缺性，事实上存在一个壳资源的交易市场，并且上市公司的资产和业务可以与壳资源分开交易（现在上市公司的重大资产重组大部分为净壳重组，上市公司原先的资产和业务通常出售或置换给其原大股东，这一点可作为证明）。所以你所说的合并成本“丧失持有的部分S公司股权（但未丧失控制权）”事实上包含了“购买上市公司原有业务的成本”和“购买壳资源的成本”两部分。按照财会便[2009]17号文的现行规定，在上市公司的合并财务报表层面，交易发生时，上市公司保留的资产、负债构成业务的，应当按照《企业会计准则第 20 号――企业合并》及相关讲解的规定执行，即对于形成非同一控制下企业合并的，企业合并成本与取得的上市公司可辨认净资产公允价值份额的差额应当确认为商誉或是计入当期损益。这里就面临着如何确定此情形下的“企业合并成本”的问题。我们理解，二级市场股票交易价格中包含了因上市公司股份可在活跃市场上交易而导致的估值溢价（以下简称“流通权溢价”，通俗地说就是“壳资源”的价值），该流通权溢价与重组前上市公司（会计上的被购买方）的原有业务之间并不存在紧密的联系（目前A股市场中客观上存在一个“壳资源”的交易市场，并且上市公司的业务和“壳资源”是可以分离开来各自独立进行交易的，目前A股上市公司的重组中，“净壳重组”占很大比重，可作为这一观点的论据），因此，取得该项“流通权溢价”的交易属于与企业合并同时发生的另一项交易，不构成企业合并事项的组成部分，相应地，反向购买交易中会计上购买方所模拟发行的股票的公允价值并不全部构成该次反向购买交易的合并成本，其中对应于取得该“流通权溢价”的成本并不构成企业合并成本的组成部分，反向购买交易的企业合并成本应当是反向购买交易中会计上购买方所模拟发行的股票的公允价值中对应于重组前上市公司原有业务的整体公允价值的部分，即等于重组前上市公司原有业务的整体公允价值，包括其各项可辨认资产、负债于购买日的公允价值和重组前上市公司原有业务所对应的商誉价值（商誉仅与重组前上市公司的原有业务有关，与“壳资源”无关）。而“流通权溢价”不能为重组后上市公司带来可以以货币计量的直接经济利益（其受益人是重组后上市公司的控股股东。因为在反向购买完成后，能否利用其上市地位取得后续融资，仍存在一定的不确定性；而重组后上市公司的控股股东利用该次反向购买交易，实现了其原持有的非上市经营性资产的证券化，所取得的上市公司股份在经过一定的锁定期之后即可上市流通），故并不形成反向购买完成后上市公司合并财务报表中的资产，故重组后的上市公司在其合并财务报表中，对取得“流通权溢价”的成本应按《财政部关于做好执行会计准则企业 2008 年年报工作的通知》（财会函[2008]60号）中规定的权益性交易原则处理，冲减本次新发行股份形成的“资本公积——股本溢价”。

回答人：chenyiwei
回复 gatekirk 的帖子
因为该交易是反向收购交易。站在P的立场上，就是以稀释P在S中享有的权益（在不丧失控制权的前提下处置部分子公司股权）为对价，取得对L的原有资产和业务的控制权。在L的合并报表中，S是会计上的合并方，所以应该是S（作为P的延伸）合并L导致商誉产生。既然L不是会计上的购买方，那么L合并S时自然不会产生商誉。

提问人：gatekirk 时间：2012-06-14 09:43:39
谢谢您，陈版！还有最后两个问题想继续问问您：
假设S公司也是上市公司，即其市值与账面价值不同。在计算P合并L的商誉时，P的出资是采用S的市值还是账面价值？ 重组完成后，S是否按市值（即公允价值）入账？

回答人：chenyiwei
由于P未丧失对S的控制权，就S而言表现为一项处置部分子公司股权但不丧失控制权的交易，所以在P的合并报表层面，P的出资是按照S的被稀释净资产的帐面价值计算的。